【裁判字號】    96,自,217
【裁判日期】    980216
【裁判案由】    誹謗等
【裁判全文】
臺灣臺北地方法院刑事判決               96年度自字第217號
自  訴  人  乙○○
自訴代理人  蔡文玲律師
被      告  丁○○
            丙○○
            戊○○
上三人共同
選任辯護人  王東山律師
            林孝甄律師
            賴重堯律師
上列被告等因誹謗等案件，經自訴人追加自訴，本院判決如下：
    主  文
丁○○、丙○○、戊○○均無罪。
    理  由
一、自訴意旨略以：被告戊○○、丁○○、丙○○（以下均逕稱
    其名）於民國96年3 月間分別為金鷹移民國際股份有限公司
    （址設：台北市○○○路57號3 樓之5 ，以下簡稱金鷹公司
    ）之董事長、總經理、副總經理，丙○○並自96年6 月27
    日接任金鷹公司董事長，丁○○在96年3 月16日即利用其持
    有公司87％股份且任副總經理之金鷹公司之網站，用悚動且
    令人不得不注意之「金鷹頭條」連續登載「一、本案紛爭純
    係乙○○、張麗真夫婦向香港永廈公司（GT公司）借款不還
    引起。二、張麗真係APF 及AGF 移民基金還款的義務人，無
    關於本公司或丙○○、甲○○○、戊○○。三、依本公司瞭
    解AGF 基金存一筆還款金額置於方鳴濤律師設立的帳戶內，
    建議投資人應該趕快去索款。」不實訊息，且於96年3 月9
    日於網站上登載「提醒林世芬、李哲凱、周品汐速向乙○○
    、張麗真請求還款」不實訊息，渠等均明知基金返款人為公
    司而非自訴人之妻張麗真個人，卻故意指摘張麗真為基金返
    款義務人，且係渠拒不履行於90年12月31日所簽之合約書，
    將投資款項還予投資人（按系爭合約書（2b）即載明借款全
    部用於合法支付APF 基金及AGF 基金投資人之投資結算金）
    ，反而誤導投資人向自訴人及妻張麗真個人索債，不僅嚴重
    詆毀自訴人夫妻之名譽，更導致不明人士索債，困擾不斷，
    使自訴人生活陷於隨時被不合法追討恐懼之中，渠3 人所為
    均犯刑法第310 條第2 項之加重誹謗罪等語。
二、按犯罪事實應依證據認定之，無證據不得認定其犯罪事實。
    不能證明被告犯罪者，應諭知無罪之判決，刑事訴訟法第15
    4 條第2 項、第301 條第1 項分別定有明文。又按刑法第31
    0 條誹謗罪之成立，以行為人主觀上有散布於眾之意圖，而
    客觀上有指摘或傳述之行為，且所指摘或傳述者，足以毀損
    他人名譽為構成要件。又言論自由為人民之基本權利，憲法
    第11條有明文保障，國家應給予最大限度之維護，俾使實現
    自我、溝通意見、追求真理及監督各種政治或社會活動之功
    能得以發揮，又為兼顧對個人名譽、隱私及公共利益之保護
    ，法律得對言論自由依其傳播方式為合理之限制，刑法第
    310 條第1 項及第2 項誹謗罪即係保護個人法益而設，並為
    防止妨礙他人之自由權利所必要，符合憲法第23條規定之意
    旨。而立法者另於第311 條規定：「以善意發表言論，而有
    左列情形之一者，不罰：一因自衛、自辯或保護合法之利益
    者。二公務員因職務而報告者。三對於可受公評之事，而為
    適當之評論者。四對於中央及地方之會議或法院或公眾集會
    之記事，而為適當之載述者。」係法律就誹謗罪特設之阻卻
    違法事由，目的即在維護善意發表意見之自由，使法院得據
    以於個案中就可能的基本權衝突情形，於違法性的判斷上做
    進一步的衡量決定，不生牴觸憲法問題。至刑法第310 條第
    3 項規定：對所誹謗之事，能證明其為真實者不罰，係針對
    言論內容與事實相符者之保障，並藉以限定刑罰權之範圍，
    非謂指摘或傳述誹謗事項之行為人，必須自行證明其言論內
    容確屬真實，始能免於刑責。惟行為人雖不能證明言論內容
    為真實，但依其所提證據資料，認為行為人有相當理由確信
    其為真實者，即不能以誹謗罪之刑責相繩，亦不得以此項規
    定而免除檢察官或自訴人於訴訟程序中，依法應負行為人故
    意毀損他人名譽之舉證責任，或法院發現其為真實之義務，
    業經司法院大法官釋字第509 號解釋闡釋在案。
三、查自訴人認丁○○、丙○○、戊○○等人涉犯加重誹謗罪嫌
    ，無非係以渠3 人曾分別擔任金鷹公司之董事長、總經理、
    副總經理，丁○○與丙○○均明知渠安排案外人香港永廈有
    限公司（Greart Tower Limited，以下簡稱「永廈公司」）
    代表人甲○○○（即蔡端容，丁○○之母、丙○○之岳母）
    及戊○○與自訴人夫婦及渠母親趙廣榮於90年12月31日所簽
    訂之合約書（以下簡稱2001年合約），由加拿大ACC 公司（
    代表人張麗真）及永廈公司（代表人蔡端容）放棄在CDC 公
    司抵押權優先順位即讓出最優先順位以便向銀行貸款返款投
    資人。自訴人之妻依約塗銷ACC 第一順位抵押權使蔡端容、
    戊○○兩人所有之GT公司由第二順位提升為第一順位後，丁○○、丙○○竟違約未踐行塗銷抵押權，反而安排蔡、魏向
    法院主張2001年合約無效，但業經法院判決合約有效確定，
    丁○○、丙○○應使蔡、魏貸款返還投資人，惟其至今仍安
    排蔡端容對自訴人提起確認文書真偽訴訟，戊○○提起給付
    文件訴訟及確認債權不存在，千方百計阻止還款，丁○○、
    丙○○明知GT公司有義務讓CDC 公司貸款返還投資人，竟利
    用上揭網站發表上揭足以毀損自訴人名譽之不實事實等語為
    其論據，並提出96年自金鷹公司網站所列印之登載上揭文字
    之文件2 份及民事訴訟判決書、2001年合約書及其對被告等
    人所提出偽造文書等案件之相關資料為證。
四、訊之戊○○固坦承曾擔任金鷹公司董事長，丙○○坦承擔任
    金鷹公司總經理、董事長，丁○○坦承為金鷹公司副總經理
    ，上揭金鷹公司網站2 則訊息為其要金鷹公司某不知情之員
    工所登載，惟3 人均堅決否認有何加重誹謗之犯行。戊○○
    辯稱：伊雖擔任金鷹公司董事長，但僅是名義負責人，該2
    則金鷹公司網路訊息並非伊所登載，伊根本不知道有該訊息
    等語。丙○○辯稱：該2 則訊息不是伊所登載，亦非伊要金
    鷹公司員工所登載，伊是事後才知道等語；丁○○辯稱：是
    因為有人在立報、網路快訊登載對金鷹公司不利之報導，伊
    係針對立報及網路上的報導作澄清，係為金鷹公司之利益而
    出面澄清，絕無誹謗告訴人之故意等語。辯護人為被告3 人
    辯護略稱：自訴人於96年3 月9 日、3 月16日即知悉前揭2
    則金鷹公司網站訊息，並知悉被告等人分別為金鷹公司董事
    長、總經理、副總經理，竟遲至96年10月22日、96年12月7
    日始提出本案追加自訴，已超過6 個月之告訴期間，應諭知
    不受理。又金鷹公司係採分層負責，每人均各有專司，上揭
    2 則網路訊息並非丙○○、戊○○所登載，又該2 則網路訊
    息乃係針對立報及網路快訊登載對金鷹公司、丙○○不利之
    報導所作之澄清，係屬自衛、自辯及保護金鷹公司合法之利
    益暨維護丙○○個人之人格、名譽及信用，丁○○主觀上並
    無誹謗自訴人之故意，應不成立加重誹謗罪等語。
五、經查：
  (一)程序事項：
    1.緣自訴人原係以丁○○在接受時報周刊記者潘裕宗採訪時
      ，指摘自訴人有關「……一切都是乙○○為了躲避債務，
      精心捏造的謊言。……乙○○與妻子張麗真才是APFC與AG
      FC兩個移民基金的實際管理者，……永廈公司是金鷹公司
      董事長戊○○在香港的投資，當初乙○○欠戊○○與弟弟
      岳母江蔡瑞容一筆帳，才會讓出抵押順位權……而且收款
      人是他太太，……他不是沒財力，他只是賴皮想要推拖責
      任。」，同時另以圖文表示：丁○○拿出匯票影本，指出
      投資的錢都是匯給了乙○○的妻子張麗真，使記者以文字
      刊登於該期週刊第1517期上，認丁○○涉犯刑法第310 條
      第2 項之加重誹謗罪嫌，而於96年9 月7 日向本院提起訴
      自訴，由本院以96年度自字第142 號受理（以下簡稱「本
      院前案」），並於96年10月22日本院準備程序中提出刑事
      自訴補充理由(一)狀，及陳述追加該狀紙所載之事實（即追
      加本案有關丁○○於金鷹公司網站登載前揭96年3 月16日
      之「金鷹公司」頭條訊息），並於本院審理「本院前案」
      中，於96年12月7 日提出刑事追加被告狀，追加自訴丙○○、戊○○為被告，因丙○○、戊○○於96年3 月間為金
      鷹公司的董事長、總經理，且丙○○自96年6 月27日起為
      金鷹公司董事長，金鷹公司網站登載前揭96年3 月16日之
      「金鷹公司」頭條，及96年3 月9 日登載前揭提醒林世芬
      等人向自訴人、張麗珍請求還款之訊息，故而認本案追加
      自訴程序與法相符，先予敘明。
    2.辯護人雖主張自訴人於96年3 月9 日、3 月16日即知悉前
      揭2 則金鷹公司網站訊息，並知悉被告等人分別為金鷹公
      司董事長、總經理、副總經理，竟遲至96年10月22日、96
      年12月7 日始提出本案追加自訴，已超過6 個月之告訴期
      間，應諭知不受理云云。惟查：(1)自訴人究竟是否於96年
      3 月9 日、3 月16日即知悉前揭2 則金鷹公司網站訊息，
      辯護人雖提出所謂「金鷹公司2007年3 月～2008年1 月金
      鷹公司網頁主機IIS 之進入IP紀錄」（見本院卷第32至40
      頁）為證，並以螢光筆畫出所謂自訴人進入金鷹公司網頁
      之時間，然所畫出之最早時間為96年3 月27日，與辯護人
      所稱之時間已有不符。(2)本院依辯護人之聲請而發函請中
      華電信股份有限公司查明該些以螢光筆畫出之IP位址之用
      戶資料，經該公司回函（見本院卷第168 至186 頁），該
      些IP位址之用戶中僅6 筆用戶名稱為「張麗真」，最早1
      筆的登入時間為96年9 月8 日；又本院依辯護人之聲請再
      向中華電信股份有限公司函詢96年3 月27日、96年4 月9
      日登錄之IP位址之用戶名稱及IP位址前2 碼之用戶是否為
      同一帳號所使用，該公司函覆（見本院卷第185 、186 頁
      、第223 頁）稱「易上網客戶，其基本資料若可查得，皆
      係自行登錄，正確與否無從查證」、「……對客戶而言，
      每次上網所使用的IP均為隨機取得」，「……無法依據【
      第一、二碼排序固定及第三、四碼排序不同】來判斷該IP
      是否係同一客戶帳號所連線使用」。因而，並無法證明辯
      護人所稱自訴人於96年3 月9 日、3 月16日即知悉前揭2
      則金鷹公司網站訊息。(3)再前揭2 則金鷹公司網站訊息之
      登載日期雖分別為96年3 月9 日、3 月16日，但自訴人於
      96年11月27日自金鷹公司網站仍能列印出該2 則訊息，足
      見該2 則訊息仍然存在，辯護人並無法證明自訴人提起本
      案追加自訴之時間確實在知悉本案網路訊息之6 個月後，
      自難認自訴人之自訴已逾6 個月告訴期間。
    3.證據能力：按「被告以外之人於審判外之陳述，雖不符前
      4 條之規定，而經當事人於審判程序同意作為證據，法院
      審酌該言詞陳述或書面陳述作成時之情況，認為適當者，
      亦得為證據。當事人、代理人或辯護人於法院調查證據時
      ，知有第159 條第1 項不得為證據之情形，而未於言詞辯
      論終結前聲明異議者，視為有前項之同意。」刑事訴訟法
      第159 條之5 定有明文，下列所引各項證據既未經自訴人
      、自訴代理人、被告或辯護人於審理時聲明異議或爭執其
      證據能力，依刑事訴訟法第159 條之5 之規定，自均有證
      據能力。
  (二)實體事項：
    1.查戊○○、丁○○、丙○○於96年3 月間分別為金鷹公司
      之董事長、總經理、副總經理，丙○○並自96年6 月27日
      接任金鷹公司董事長等情，除據渠3 人自承在卷，並有金
      鷹公司公司登記資料網路列印本在卷可稽；又金鷹公司網
      站於96年3 月9 日及96年3 月16日分別登載有上揭字樣之
      訊息，且係丁○○要求金鷹公司某不知情之員工所登載等
      情，業經丁○○自承在卷，並有該2 則列印自金鷹公司網
      站之訊息在卷可查（見本院卷第5 、6 頁），均堪信屬實
      。
    2.又自訴人所提出之前揭金鷹公司網路訊息，除有自訴人所
      指前揭文字外，其全文分別為：(1)96年3 月9 日「金鷹頭
      條」、「提醒林世芬、李哲凱、周品汐速向乙○○、張麗
      真請求還款」、「據瞭解加拿大APC /AGF基金公司的相關
      人士張麗真、乙○○及趙廣榮等已在方鳴濤律師樓存入一
      筆款項，提醒林世芬、李哲凱、周品汐及其他APC /AGF基
      金之投資人速向方律師樓登記還款，以保障權益。另外張
      麗真、乙○○等人在加拿大也有很豐碩的商場租金收入，
      投資人也應加速向他們進行催討動作。」。(2)96年3 月16
      日「金鷹頭條」、「有關媒體錯誤登載丙○○先生相關內
      容之澄清資料」、「因有媒體錯誤登載關於本公司及丙○○之相關內容，本公司已委由律師全權處理，並對該媒體
      無法深入瞭解真相就誤為刊載表達嚴正遺憾，特鄭重澄清
      如下：1.本案紛爭純係乙○○、張麗真夫婦向香港永廈公
      司（GT公司）借款不還引起。2.張麗真係APF 及AGF 移民
      基金還款的義務人，無關於本公司或丙○○、甲○○○、
      戊○○。3.依本公司瞭解AGF 基金存一筆還款金額置於方
      鳴濤律師設立的帳戶內，建議投資人應該趕快去索款。」
      。
    3.依辯護人所提出之臺灣立報、網路快訊及電子郵件資料（
      見本院卷第41至43頁）顯示，96年1 月11日有位「周品汐
      」發訊息，快訊為署名「李哲凱」之人所寫，快訊內容記
      載「金鷹移民國際顧問股份有限公司總經理丙○○等…
      …介紹投資人投資移民基金賺取佣金……歷經多時，分文
      未還。……並由其岳母甲○○○以及金鷹公司負責人戊○○黑簽訂還款合約，卻一再延誤並企圖毀約……丙○○等
      缺乏誠信不見行動。因此眾投資人及相關人士共同向法院
      提出刑事訴訟……台北地檢署於1 月11日展開調查……下
      次應訊時間為1 月23日下午兩點五十分」，足見快訊之時
      間亦在96年1 月11日或後數日；96年1 月16日之臺灣立報
      記載「投稿者：林世芬」、內容「痛苦的移民，被騙的移
      民，哭泣的移民……金鷹移民國際顧問股份有限公司總經
      理丙○○等……介紹投資人投資移民基金賺取佣金，某些
      投資人經由該公司安排貸款，自出資新台幣數百萬元，歷
      經多時，分文未還，譬如加拿大APC 及AGF 兩個移民基金
      ……投資人於民國92年向法院控訴丙○○等人詐欺，由於
      罪證不足，獲臺北地方法院檢察署不起訴處分……並由其
      岳母甲○○○以及金鷹公司負責人戊○○黑紙白字簽訂還
      款合約，到期後卻一再延誤並企圖毀約……丙○○等缺乏
      誠信不見行動……不同意在加拿大安排貸款，還錢給投資
      人，完全視法庭之判決於不顧，極其可惡……丙○○等人
      因過去招募眾多移民投資海外基金未能還款，牽涉詐欺、
      背信及偽造文書等罪，其最高刑期五年。台北地檢署已於
      1 月11日展開調查，約談該公司負責人戊○○及總經理丙○○、丁○○及江蔡端榮等人到案說明（黃股96年度他字
      第158 號詐欺案件）……下次應訊時間為1 月23日下午兩
      點五十分……」。是丁○○所辯係因有人在立報、網路快
      訊登載對金鷹公司不利之報導，伊係針對立報及網路上的
      報導作澄清，係為金鷹公司之利益而出面澄清，及辯護人
      所稱丁○○所為係屬自衛、自辯及保護金鷹公司合法之利
      益，暨維護其夫丙○○個人之人格、名譽及信用等語為可
      採。
    4.前揭2 則金鷹公司網路訊息是否毀損自訴人之名譽，請金
      鷹公司員工登載之丁○○是否成立加重誹謗罪，即應探究
      丁○○所陳述之上開內容是否虛偽不實，是否基於誹謗自
      訴人之故意而為之。經查：
      自訴人與丙○○為兄弟關係，2 人自民國77年間起即共
        同經營加拿大移民業務，由丙○○綜理臺灣加僑國際股
        份有限公司（址設：台北市○○○路57號15樓之2 ，下
        稱加僑國際公司）業務，自訴人則掌理加拿大溫哥華加
        喬公司（設301-288 KEEFER STREET VAN.B.C.CANADA
        VBA 1x5） 之業務；而案外人吳淑芬、黃孟民、湯兆麟
        、李日乾等4 人於82、83年間，分別委託加僑國際公司
        申辦加拿大投資移民事宜，並各自出資加幣175,000 元
        ，分別投資AGF 基金（Atlantic Growth Fund Corpora
        tion），後案外人吳淑芬等4 人於移民滿5 年後，未能
        取回投資「移民基金」之款項，致案外人湯兆麟、黃孟
        民、李日乾及吳淑芬與丙○○及自訴人因還款問題而起
        糾紛，自訴人與丙○○為償還投資人投資款而數度溝通
        協調，於90年12月31日簽立合約書，取得將加拿大CDC
        Development Corporation 公司（下稱CDC 公司，代表
        人為自訴人之母趙廣榮）所擁有之CDC Mall（下稱CDC
        商場）抵押貸款以償還投資人之共識。嗣吳淑芬等4 人
        於92年間對自訴人、張麗真及丙○○等3 人提出刑事詐
        欺案件告訴，經臺灣臺北地方法院檢察署檢察官以92年
        度偵字第21455 號不起訴處分，並於92年12月7 日確定
        在案等情，為自訴人與其妻張麗真於96年間對丁○○、
        丙○○、戊○○及案外人蔡端容（即甲○○○）、張建
        發等人提出詐欺等案件告訴中所主張之事實，此有臺灣
        臺北地方法院檢察署96年度偵續字第608 號不起訴處分
        書在卷可稽（見本院卷第354 至368 頁）。另證人詹前
        勇於案外人吳淑芬等4 人對自訴人、張麗真、丙○○提
        出詐欺告訴一案偵查中，曾證稱：「乙○○是負責在加
        拿大的移民業務，他在那邊的公司我都稱溫哥華加喬公
        司，我們公司都是跟被告乙○○的公司有業務上往來，
        他們在法律上的關係我不清楚，我們這邊的客戶移民簽
        證通過後，到加拿大，被告張麗真會做安家服務，她在
        加拿大也是在溫哥華加喬公司，當時我們公司的業務在
        加拿大部分都是他們兩位負責，被告張麗真在加拿大是
        否有其他公司，我不清楚，他們一兩個月回來一次，會
        到加喬公司對不同部門作溝通，就投資人到加拿大所作
        安家服務等事項做訊息的交流」等語（見本院前案卷(一)
        第30至39頁92年度偵字第12455 號不起訴處分書第9 頁
        ），足見自訴人及其配偶張麗真與丁○○、丙○○均有
        參與加僑國際公司所辦理之加拿大移民業務無誤。
      自訴人既自承案外人吳淑芬等4 人於82、83年間委託加
        僑國際公司申辦加拿大投資移民事宜，係將所出資之加
        幣175,000 元投資至AGF 基金，而其於本院前案97年10
        月27日審理時又以證人身分結證稱：「（APFC【按即AP
        C 基金】、AGFC兩個移民基金的實際管理人是誰？）我
        、丙○○、丁○○都有參與管理，我太太沒有參加管理
        ，但是基金在銀行的簽字權利，她是有被授權的……（
        APFC基金的登記負責人是誰？）是我媽媽趙廣榮。（你
        太太擁有APFC及AG FC 兩個移民基金的支票開立權利？
        ）是的，我媽媽也有，我也有。（丙○○跟丁○○有無
        前開兩個基金的支票開立權？）沒有」等語（見本院前
        案卷(一)第303 至304 頁）。又自訴人於前揭92年度偵字
        第12455 號詐欺案件偵查中，曾辯稱：「AGF 基金本身
        是外國的合法公司，我太太曾經任職董事，我曾經是顧
        問……AFG 基金在加拿大仍在運作，他們與加拿大政府
        有發生爭執，曾經發生訴訟；CDC 商場是AGF 基金的商
        場，承諾書是我製作的，目的只是為了提供善意的協助
        ，當時是為了防止告訴人等人的騷擾而作的，但是經我
        們努力，美國及加拿大五大銀行都不願意貸款」等語（
        見前揭不起訴處分書第4 、5 頁），而證人林千代於該
        案偵查中亦證稱：「乙○○在AGF 基金推廣期間曾經來
        加僑公司介紹，同時也介紹其他基金」等語（見前揭不
        起訴處分書第8 、9 頁），足見自訴人及其妻張麗真均
        有參與APF 基金及AGF 基金的實際經營，自難謂其與投
        資移民者投資款之返還無關。
      依卷附原為自訴人於本院前案所提出之流程圖（見本院
        卷第150 頁），自訴人自承CDC 商場的大股東為APF 基
        金，APF 基金的大股東則為GPHC控股公司，96名投資移
        民者係分別將投資款投資於AGFC加拿大移民基金（即AG
        F 基金）、AGFC基金加拿大移民基金（即APF 基金）。
        而依丁○○於本院前案所提出之匯出匯款申請書（見本
        院前案卷(一)第212 頁），湯兆麟匯款之受款人為「Li-
        Chin Chang & Associates in Trust」，而自訴人於本
        院前案97年10月27日審理時以證人身分亦結證稱：「（
        提示本院卷第212 頁匯出匯款申請書，投資人是否將款
        項匯到你太太張麗真的帳戶去？）到我太太的帳戶沒錯
        ，但那個帳戶是信託帳戶，是客人的錢，然後再決定投
        資到什麼基金，是我和丙○○共同最後決定投資什麼基
        金」（見本院卷(一)第303 頁至背面），自訴人於本院98
        年2 月6 日審理時亦自承「（所謂張麗真的信託帳戶是
        由誰管理？）應該是張麗真。（AGFC、APFC這二個移民
        基金的實際管理者是誰？）加拿大的部份的帳號被授權
        的人包括我、張麗真、我媽媽，裡面還可能有我父親。
        後稱：是否包括我，我還要去查才知道……」（見本院
        卷第278 頁背面）。再依卷附自訴人於加拿大聯邦法院
        審判庭審理申請人Atlantic Prudence Fund Corporati
        on（即APF 基金）、Atlantic Growth FundCorporatio
        n （即AGF 基金）等與加拿大公民暨移民部訴訟時之交
        互詰問譯本（見本院卷第108 至124 頁，本院前案卷(一)
        第218 至247 頁、第401 至424 頁），自訴人自承是加
        拿大加喬公司的唯一老闆，也就是董事長，擁有加拿大
        加喬公司的所有股份，是唯一股東，加拿大加喬公司是
        Atlantic Prudence 公司的顧問公司，Atlantic Prude
        nce Fund Corporation由G.R.T 控股公司持有88% 的股
        權，Atlantic Capit al Corporation （即ACC 公司）
        的董事是張麗真和Misha Tibault ，張麗真是替Atlant
        ic Capital Corporation簽支票的人其中一位，有時候
        伊自己會簽，張麗真是Atlantic Growth 的董事，有很
        多時候，伊妻子不在加拿大，所以為了讓事情順利進行
        ，她通常會授權我對她許可的特殊事情簽字，銀行會憑
        伊的簽名付款，張麗真有主動參與Atlantic Prudence
        的經營或指導業務活動，會參與Atlantic Prudence 的
        決策、簽支票，張麗真會和伊商量投資決策（見本院卷
        第112 至115 頁、第118 頁）等語，與前揭自訴人所提
        出之流程圖及丁○○於本院前案所提出之GPHC控股公司
        （Great Plan Holding Corporation）成員名單（見本
        院前案卷(一)第310 、311 頁，成員有自訴人、張麗真、
        傅思偉【據被告稱係自訴人之子】及傅兆瀛【為自訴人
        與丙○○之胞弟】，已無自訴人之母親趙廣榮）比對；
        復參以前揭自訴人所證述，APF 基金的登記負責人是伊
        母親，伊和伊母親、太太張麗真均擁有AGF 基金及APF
        基金的支票開立權利，丁○○及丙○○均無該2 基金的
        支票開立權，可知自訴人及其妻張麗真確實為AGF 基金
        、APF 基金之實際經營者，否則豈有權利開立該2 基金
        之支票呢？而投資移民者既是為了投資APF 基金或AGF
        基金而將資金匯至自訴人的太太張麗真名義的信託帳戶
        ，自訴人與張麗真又均是該2 移民基金有權開立支票之
        人，渠2 人對於該些投資移民者之匯款如何使用即瞭若
        指掌，自負有處理該2 移民基金資產以返還款項與該些
        投資移民者之義務。
      又AGF 基金於91年7 月11日，曾透過與APF 基金共同之
        委任人Gary Chen 將加幣180,000 元存於方鳴濤律師設
        於遠東國際商業銀行（帳號000-000-00000***號，詳卷
        ）帳戶內，並於同年月26日傳真通知案外人吳淑芬、李
        日乾及另一案外投資人，與方律師聯繫辦理還款事宜，
        因久未獲上開3 人之回應，委任人Gary Chen 於93年9
        月16日再通知方律師，將上開款項改付告訴人李日乾等
        4 人，但應先扣除台加二地所支付之律師等情，此有方
        律師刑事陳報狀、銀行存摺內頁、電子郵件等在卷可稽
        （見本院卷第90至96頁、第98至103 頁）；且依方鳴濤
        律師陳報狀之記載（見本院卷第101 頁），係方鳴濤律
        師配偶的同學張麗真於90年與方律師合署辦公，91年9
        月7 日張律師（即張麗真）出國，由自訴人前去事務所
        ，謂有兩個在加拿大登記之基金，擬安排返款事實，方
        律師同意接受委任。自訴人與其妻張麗真及其母親趙廣
        榮既均有權簽發AGF 基金、APF 基金（即APC 基金）之
        支票，自訴人早於91年間即在安排該2 基金還款投資移
        民者，且曾將款項匯入方鳴濤律師帳戶，委託方鳴濤律
        師處理該2 基金返款事宜，則前揭96年3 月9 日「金鷹
        頭條」之訊息，提醒投稿立報而自稱被騙的移民林世芬
        、發布快訊之李哲凱及發訊息的周品汐速向乙○○、張
        麗真請求還款，及內容「據瞭解加拿大APC /AGF基金公
        司的相關人士張麗真、乙○○及趙廣榮等已在方鳴濤律
        師樓存入一筆款項，提醒林世芬、李哲凱、周品汐及其
        他APC /AGF基金之投資人速向方律師樓登記還款，以保
        障權益」，即屬有所本，且目的在提醒投資人，當無誹
        謗自訴人、張麗真之故意。
      再依前所述，自訴人既自承CDC 商場的大股東為APF 基
        金，APF 基金的大股東則為GPHC控股公司，APF 基金由
        控股公司持有88% 的股權，而CDC 商場至今仍在營業，
        自訴人於本院98年2 月9 日審理時又自承伊、張麗真和
        伊父母有權利簽發CDC 商場的支票（見本院卷第312 頁
        ），則前揭96年3 月9 日訊息所載「張麗真、乙○○等
        人在加拿大也有很豐碩的商場租金收入」，亦非捏造而
        為不實，應無誹謗之意。
      次查，前揭96年3 月16日之「金鷹頭條」訊息，標題既
        為「有關媒體錯誤登載丙○○先生相關內容之澄清資料
        」、內容開頭又記載「因有媒體錯誤登載關於本公司及
        丙○○之相關內容，本公司已委由律師全權處理，並對
        該媒體無法深入瞭解真相就誤為刊載表達嚴正遺憾，特
        鄭重澄清如下：」，及依前所述，顯見此訊息確實係針
        對立報、網路快訊而刊載，而非特意針對自訴人。
      自訴人於本院審理中自承丁○○曾代香港永廈公司匯款
        602,010 元加幣、602,020元加幣至ACC 公司帳戶，ACC
        公司的實際負責人為張麗真（見本院卷第279 、312 頁
        ）。又自訴人於對丁○○、丙○○、戊○○、甲○○○
        等人提出之刑事詐欺等案件告訴時，即自稱「GT公司（
        按即永廈公司）對於CDC 商場擁有債權」（見前揭96年
        度偵續字第608 號卷不起訴處分書第3 頁）。又依卷附
        被告提出之自訴人乙○○於94年（2005年）6 月11 日
        於本院公證官「Chao,Yuan-Sun 」面前所宣示之宣誓書
        （見本院卷第370 至376 頁）所載「新伯倫瑞克省后座
        法院  審判庭  佛雷德里克頓司法區  申請人：GREAT
        TOWER LIMITED 答辯人：CDC DEVELOPMENT CORP. 宣誓
        書  本人乙○○……謹此宣示如下：
        1.本人係本案答辯人CDC Development.Corp的資深經理
          ，因此除非另有聲明，否則本人對此處所宣誓之事件
          十分清楚，而且確信所做之陳述皆屬實無誤。
        2.GREAT TOWER LIMITED係一家依香港法律成立的公司
          ，辦事處設於台灣台北，就本人所知，GREAT TOWERL
          IMITED 並未以省外公司或其他方式在新伯倫瑞克省
          登記立案。
        3.Atlantic Capital Corporation原先向CDC Developm
          ent Corp. 貸款＄5,000,000.00，該貸款以Cordiac
          Mall作為抵押，由CDC Development.Corp. 出具金額
          為＄5,000,000.00的公司債券給Atlantic Capital
          Corporation……
        4.Great Tower Limited （按即永廈公司）和CDC Deve
          lopment Corp. 之間的關係始於Atlantic Capital C
          orporation（轉讓人）、Great TowerLimited（受讓
          人）和CDC Development. Corp.在1999年9 月10日所
          簽訂的轉讓與貸款修正協議書，Atlantic Capital
          Corporation依據該協議書，同意轉讓和讓渡其在該
          貸款下的所有權利、所有權和權益，尤其是以上第3
          條所提及發給Atla ntic CapitalCorp oration 的公
          司債券。
        5.雖然Atlantic Capital Corporation已於1999年9 月
          10日簽訂轉讓與貸款修正協議書，並依據該協議書轉
          讓其對上述債券所有權利、所有權和利益，但該Atla
          ntic Capital Corporation公司債券解除證書確於20
          02 年8月6 日在威斯特麥蘭郡的登記處辦理登記…」
        足認永廈公司確實有貸款給ACC 公司，ACC 公司應將其
        對於CDC 商場的抵押權讓與永廈公司無誤，否則永廈公
        司未貸款給CDC 商場，如何取得對CDC 商場之債權？此
        亦為前揭96年度偵續字第608 號檢察官不起訴處分書所
        是認，從而，堪認永廈公司確實有貸款於自訴人之妻張
        麗真所負責之ACC 公司無誤。
      又自訴人一再陳稱係丙○○、丁○○、戊○○等人故意
        不依90年12月31日所定合約書之約定，放棄永廈公司對
        CDC 商場的第一順位抵押權，讓CDC 商場得以貸款返還
        投資款給投資移民者，且接續提起民事訴訟而引起，並
        提出該合約書（見本院卷第350 至353 頁），而查該合
        約確實由甲○○○、乙○○、張麗貞、虞孝成、趙廣榮
        、戊○○等五人所簽訂，合約書同意條款第1 點並確實
        載有『甲○○○與戊○○應將其所持有GT公司百分之百
        之股權，依附表所列之股東及持股比例移轉登記予該等
        股東。（la）有關股份移轉登記所需之文件及股票，應
        於本約簽訂後14個工作日內簽字並交付予虞孝成保管。
        虞孝成應複印一套交予乙○○若內容無誤即開始辦理（
        2a）項及3 、4 條之手續。（lb）完成此三項手續，虞
        孝成將文件無條件交與乙○○所指定之律師辦理股份移
        轉過戶與附表所列股東之手續。董事改為許廷維及甲○○○。 (2a) ACC 公司應於 (la) 完成後14日內塗銷其
        對CDC Mall所擁有之第一順位抵押權。（2b）簽本約後
        ，乙○○、張麗真並應儘快安排以該CDC Mall貸款金額
        匯入由本約第3 條所開立之帳戶。簽署及交付貸款文件
        與借款公司或銀行時，應有甲○○○或其指定人在場。
        GT公司應配合貸款事宜，使貸款公司或銀行取得CDC Ma
        ll之第一順位抵押權。本CDC Mall借款全部用於合法支
        付Atlantic Prudence Fund及Atlantic Crowth Fund
        投資人之投資結算金。有關償還細節由乙○○、甲○○○、虞孝成與投資人另行洽商』，惟第2 點亦明確記載
        『CDC 公司（包括CDC Mall） 之新經營管理決策由乙○○、甲○○○及虞孝成負責……4.趙廣榮應於（1a）完
        成後14個工作日內將為甲○○○所信託持有之GPHC公司
        之股權移轉登記予甲○○○或其指定之任何第三人。甲○○○持股比例為41.295% 。……』，足見香港永廈公
        司並毫非無條件（對價）放棄其對CDC 商場（即CDC Ma
        ll）之抵押權，且香港永廈公司並未如自訴人前揭宣誓
        書第4 點所載取得ACC 公司轉讓對CDC 商場的權利（即
        第一順位抵押權）。再依前揭96年度偵續字第608 號不
        起訴處分書第11頁記載，於90年12月31日合約書簽訂前
        ，丙○○與自訴人多次就合約書之用字及條款內容互為
        磋商，且自訴人於90年12月26日即已取得第1 份合約書
        第1 條（1a）所訂關於GT公司股份移轉之相關文件及股
        票等情，業為渠等所是認，並有渠等往來之文字紀錄（
        96年度偵字第5116號卷第67至74頁）及案外人虞孝成簽
        署之90年12月26日證明書（同上卷第78頁），核與卷附
        之該合約書草稿（見本院卷第393 至396 頁）相符，足
        見丙○○當時就香港永廈公司未取得對CDC 商場之第一
        順位抵押權，及其在控股公司之權利（甲○○○的權利
        實際屬丙○○所有）確實相當在乎。
      再依90年12月31日合約書第2 條（2a）所載，ACC 公司
        應於取得香港永廈公司股份移轉登記所需之文件後14日
        內塗銷告發人對CDC 商場之第一順位抵押權，卻遲至91
        年8 月6 日方履行塗銷（自訴人前揭宣誓書第5 點亦是
        記載91年8 月6 日塗銷），且因丙○○於91年10月1 日
        ，以發現CDC 公司財報不實為由，委請案外人虞孝成向
        告訴人乙○○要求澄清，至同年11月19日，方向本院臺
        北地院聲請假處分，禁止案外人虞孝成及告訴人乙○○
        使用GT公司註冊證書及鋼印等物，而丙○○、丁○○及
        香港永廈公司於90年12月31日合約書簽訂前後，並未參
        與CDC 商場之經營，渠等對於該商場之營收及財務狀況
        自無法掌握，丙○○對CDC 公司財報存疑，認有不實而
        要求自訴人提出說明，乃屬正常，雙方因此而發生不斷
        之爭執，而自訴人又於95年4 月1 日、95年5 月1 日將
        屬趙廣榮所有之GPHC控股公司的股份均轉至伊自己（18
        2 股）、張麗真（182 股）、傅思偉（182 股）及傅兆
        瀛（41股），趙廣榮已非該GPHC控股公司的的成員（見
        本院前案卷第310 、311 頁），此亦造成雙方之重大爭
        執，足見雙方就90年12月31日合約書之履行發生爭執，
        其起因確與香港永廈公司和ACC 公司借貸有關。
      綜合前揭所述，AGF 基金、APF 基金本即負返還移民投
        資款之義務，而香港永廈公司確實借款與張麗真負責之
        ACC 公司，雙方就90年12月31日合約書之履行發生爭執
        ，其起因確與香港永廈公司和ACC 公司借貸有關，則96
        年3 月16日「金鷹頭條」訊息內容第1 點「本案紛爭純
        係乙○○、張麗真夫婦向香港永廈公司（GT公司）借款
        不還引起」，顯非無據，且係丁○○就其所經歷之個人
        認知，而其刊載此訊息之目的既在對前揭媒體所登載之
        內容為澄清，其自不成立加重誹謗罪。
      至於96年3 月16日「金鷹頭條」訊息內容第2 、3 點，
        如前所述，AGF 基金及APF 基金既負有返還投資款之義
        務還，張麗真為該2 基金負責人，且有權簽發該2 基金
        的支票，自負有清算該2 基金以返還移民者投資款之義
        務，因而該訊息所稱「張麗真係APF 及AGF 移民基金還
        款的義務人」，實難認有悖於一般人之認知，尚難認是
        不實之陳述。金鷹公司、丙○○、甲○○○、戊○○既
        未參與APF 及AGF 移民基金之經營，亦無簽發該2 移民
        基金之支票的權利，自與移民基金還款無關。又AGF 基
        金確曾存一筆還款金額置於方鳴濤律師設立的帳戶內，
        且自訴人有委託方鳴濤律師處理該2 移民基金還款事宜
        ，是該訊息內容第3 點亦無不實。
      綜上所述，丁○○要金鷹公司人員所刊載之本案網路訊
        息並無不實，且非出於誹謗自訴人之故意而為，自不成
        立加重誹謗罪。
    5.戊○○、丙○○雖分別為金鷹公司之登記負責人、總經理
      ，然前揭網路訊息既為丁○○要金鷹公司人員所刊載，而
      丁○○不成立加重誹謗罪，縱使戊○○、丙○○曾參與該
      2 則訊息之刊載，亦不成立加重誹謗罪，是被告3 人均不
      成立加重誹謗罪，自應為被告三人均無罪之諭知。
據上論斷，應依刑事訴訟法第284 條之1 、第343 條、第301 條
第1項，判決如主文。
中    華    民    國    98    年    2     月    16    日
                  刑事第十庭    法  官  林春鈴
以上正本證明與原本無異。
如不服本判決應於收受送達後10日內向本院提出上訴書狀，並應
敘述具體理由；其未敘述上訴理由者，應於上訴期間屆滿後20日
內向本院補提理由書（均須按他造當事人之人數附繕本）「切勿
逕送上級法院」。
                                書記官  黃鈴容
中    華    民    國    98    年    2     月    16    日


司法院資訊處製作；財團法人民間司法改革基金會備份。
